【裁判字號】    97,消債抗,13
【裁判日期】    971125
【裁判案由】    更生事件之抗告
【裁判全文】
臺灣臺南地方法院民事裁定        97年度消債抗字第13號
抗  告  人  甲○○
即  債務人
上列抗告人因消費者債務清理條例事件聲請更生，對民國97年6
月16日本院97年度消債更字第199號裁定提起抗告，本院裁定如
下：
    主  文
抗告駁回。
抗告程序費用新臺幣壹仟元由抗告人負擔。
    理  由
一、本件抗告意旨略以：
(一)、抗告人與配偶黃春芬已於95年12月分居，對於其目前之財務
    狀況皆不清楚。
(二)、抗告人之二名子女就讀台南市天主教寶仁國小，是協商前發
    生的事，並非奢侈，且當時抗告人與配偶未反目分居，上開
    費用由其分擔。
(三)、抗告人台新銀行汽車貸款繳款正常，是因為抗告人之工作屬
    業務性質（醫療器材），客戶群在雲嘉南三縣市，就此前審
    並未作考量。況，汽車的燃料稅、牌照稅、維修費、汽油燃
    料也未列入，該車為有擔保債務，本不在本件考量之內，不
    繳就被依動產擔保交易法扣車，和房屋抵押性質相同。
(四)、抗告人與父母同住，生活開銷皆需支付；抗告人手機費因業
    務需要每個月1500～2000元不等，由於與配偶分居，因此生
    活所有開銷由抗告人獨自負擔。
(五)、抗告人之父雖為退休之公務員，並有18%優惠存款，惟依抗
    告人所知，約餘100萬元左右，故需受抗告人扶養。
(六)、抗告人之土地有向兩位朋友借貸是100萬元，年利率是2%。
(七)、綜上所述，原審尚未調查清楚，為此，爰依法提起抗告請求
    廢棄原裁定，准許抗告人開始更生程序等語。
二、按「聲請更生或清算不合程式或不備其他要件者，法院應以
    裁定駁回之，但其情形可以補正者，法院應定期間先命補正
    。」消費者債務清理條例第 8條定有明文；次按「債務人與
    金融機構協商成立者，不得聲請更生或清算，但因不可歸責
    於己之事由，致履行顯有重大困難者，不在此限；本條例施
    行前，債務人依金融主管機關協調成立之中華民國銀行公會
    會員辦理消費金融案件無擔保債務協商機制與金融機構成立
    之協商，準用前項之規定。」消費者債務清理條例第151 條
    第5項、第6項亦分別有明文規定。衡諸前開規定之立法意旨
    ，可見債務人無論在本條例施行前後，與金融機構之債權人
    成立協商後，即應本於債權契約之誠信原則勉力履行，除非
    有前述不可歸責於己之事由，且其履行顯然有重大困難，不
    得率爾依本條例更生程序清理其債務。
三、抗告人財產收支狀況：
┌──────┬────┬───────────────────────┐
│            │項  目  │金 額/價 值                                   │
├──────┼────┼───────────────────────┤
│(一)、每月收入│薪    資│96年度每月平均薪資：43,103元                  │
├──────┼────┼───────────────────────┤
│(二)、每月支出│1.生活費│本院審酌我國97年度最低生活費標準為每人9,829元 │
│            ├────┼───────────────────────┤
│            │2.扶養費│參酌96年度每人免稅額77,000元計算每人每月基本生│
│            │        │活所需約6,500元：                             │
│            │        │(1)臧容顥（10歲）：3,250元（夫妻共同分擔）     │
│            │        │(2)臧子萱（8歲）：3,250元（夫妻共同分擔）      │
├──────┼────┴───────────────────────┤
│(三)、每月盈餘│26,774元                                                │
├──────┼────┬───────────────────────┤
│(四)、現有財產│1.汽  車│一輛（出廠年份：2000年、車牌號碼：5K-8830、廠 │
│            │        │牌名稱：三陽）                                │
│            ├────┼───────────────────────┤
│            │2.土  地│臺南市○○區○住段1小段311地號                │
│            │        │（價值：1,428,000元）                         │
├──────┼────┴───────────────────────┤
│(五)、協商金額│25,572元                                                │
└──────┴────────────────────────────┘
四、經查：
(一)、抗告人甲○○前於消費者債務清理條例施行前，依金融主管
    機關協調成立之中華民國銀行公會會員辦理消費金融案件無
    擔保債務協商機制與金融機構於民國95年間成立協商，當時
    抗告人之無擔保債務總額為2,779,200元，雙方約定抗告人
    每月應償還款項為25,572元，抗告人自95年11月10日起開始
    依約繳款，繳款8期至96年6月止，其後即未再履行，此有安
    泰商業銀行97年5月19日民事陳報狀附於原審卷可稽（原審
    卷101~104頁），堪信為真實。
(二)、次查，抗告人雖主張其須扶養父親臧松年，惟查：抗告人之
    父親96年度利息所得為489,780元，此有全戶戶籍資料（見
    原審卷41頁）及稅務電子閘門財產所得調件明細表附卷可查
    ；且抗告人於97年8月28日民事補正狀中自陳，其父親每月
    尚領有利息15,000元，則依抗告人父親之財產狀況，難認其
    有不能維持生活而有受抗告人扶養之必要。縱認抗告人之父
    親受扶養乙節屬實，然「負扶養義務者有數人而其親等同一
    時，應各依其經濟能力，分擔義務。」此觀民法第1115條第
    3項規定即明，是若抗告人因需償還其無擔保債務，致其經
    濟能力較差，亦非不得由經濟能力較佳之兄弟姐妹負擔較多
    之父母扶養義務。
(三)、又查，抗告人與其配偶共育有2名子女（10歲，8歲），抗告
    人96年度薪資及股利所得共計517,230元（已扣除扣繳稅額
    ）；名下有土地1筆、汽車1輛（財產總額1,428,000元），
    每月平均薪資約43,103元（計算式：517230÷12＝43103〈
    小數點以下四捨五入〉），此有全戶戶籍資料及稅務電子閘
    門財產所得調件明細表在原審卷（原審卷41、61頁）為證。
(四)、另查，抗告人於97年5月間具狀聲請更生時，於聲請狀內載
    明依法受抗告人扶養之人除其二名子女外，尚含其配偶黃春
    芬在內，惟於本件抗告狀內卻改口聲稱其與配偶已於95年12
    月分居，則抗告人是否藉更生之聲請以規避其應負擔之債務
    ，即不無可疑。縱抗告人目前確實與配偶分居中，然對子女
    之扶養義務仍應共同分擔，此觀民法第1115條第3項規定：
    「負扶養義務者有數人，而其親等同一時，應各依其經濟能
    力，分擔義務」甚明。
(五)、末查，本院審酌我國97年度最低生活費標準為每人9,829元
    ，惟上開生活費標準係按照政府公布最近一年平均每人消費
    支出（包含食品費、衣著鞋襪費、房租水電費、家居管理費
    、醫療保健費、交通通訊費、娛樂教育費及雜項支出）百分
    之60訂定，而成人部分之基本生活費用依此標準計算，雖屬
    適當，然子女部分既係依附於父母提供之住所共同生活，且
    其日常生活較為單純，是其基本生活費用當與成人之基本生
    活費用不同（如房租費、家居管理費、通訊費等費用項目即
    非年幼子女基本生活所需費用項目），因之年幼子女基本生
    活費用應參酌96年度每人免稅額77,000元計算每人每月基本
    生活所需約6,500元為適當。是依此計算，抗告人每月須負
    擔之基本生活費用合計約16,329元（計算式：9829＋〈3250
    ×2〉= 16329），則抗告人每月薪資所得扣除每月基本生活
    費用後之餘額尚有26,774元（計算式：00000－0000－0000
    ＝26774），並非不能履行抗告人依債務協商約定每月應償
    還之款項25,572元。
五、綜上所述，本件抗告人既無不可歸責於己之事由，致履行顯
    有重大困難之情形，已與首揭消費者債務清理條例所定得聲
    請更生程序以清理債務之要件不符，其聲請更生即屬要件不
    備，且無從補正。從而，原裁定駁回其更生之聲請，理由雖
    與本院稍有不同，然其結論並無不合。抗告意旨仍指摘原裁
    定不當，求予廢棄另為裁定，為無理由，應予駁回。
六、據上論結，本件抗告為無理由，依消費者債務清理條例第15
    條，民事訴訟法第495條之1第1項、第449條第1項、第95條
    、第78條，裁定如主文。
中    華    民    國    97    年    11    月     25   日
                  民事第一庭  審判長法  官  楊清安
                                    法  官  王獻楠
                                    法  官  曾鴻銘
以上正本證明與原本相符。
本裁定不得抗告。
中    華    民    國    97    年    11    月     25    日
                                    書記官  盧昱蓁


司法院資訊處製作；財團法人民間司法改革基金會備份。
